【裁判字號】    99,台上,1262
【裁判日期】    990304
【裁判案由】    傷害致人於死
【裁判全文】
最高法院刑事判決            九十九年度台上字第一二六二號
上  訴  人  甲○○
選任辯護人  張旭業律師
            楊珮君律師
上列上訴人因傷害致人於死案件，不服台灣高等法院中華民國九
十八年十二月十六日第二審更審判決（九十八年度重上更(三)字第
一七號，起訴案號：台灣桃園地方法院檢察署九十二年度偵字第
六二０七號），提起上訴，本院判決如下：
    主  文
原判決撤銷，發回台灣高等法院。
    理  由
本件原判決認定上訴人甲○○為宴請即將自厚昌工程企業股份有
限公司（下稱厚昌公司）離職之同事莊世湍，於民國九十二年三
月二十四日晚間九時許，與同事陳平寧、李明順及莊世湍友人徐
榮華（莊世湍、陳平寧、徐榮華均已判處罪刑確定），自原先吃
飯喝酒之「辣妹小吃店」，轉往桃園縣蘆竹鄉○○路○段九六號
蔡杏村所經營「豬哥亮飲食店」，繼續一起飲酒作樂。迨至同日
晚間十一時許，上訴人要求簽帳，遭蔡杏村以前帳未清為由，予
以拒絕，二人因此發生口角。上訴人返回包廂，向莊世湍、徐榮
華、陳平寧、李明順等人（下稱莊世湍等四人）告稱：老闆不給
面子，馬上回去籌錢來付帳，如果老闆再「白目」，就要「翻店
」等語，莊世湍等四人均表同意，並一同返回厚昌公司。抵達厚
昌公司，上訴人先將金融卡交由陳平寧、李明順至提款機提款，
另囑莊世湍返家湊齊不足金額，並順便攜帶莊世湍所有不屬槍砲
彈藥刀械管制條例所列管刀械之全長約四十三公分（刀身長約三
十公分）、雙刃、刀鋒尖銳之尖刀一把（徐榮華、陳平寧、李明
順不知莊世湍攜帶尖刀一把）。上訴人另提議徐榮華於付帳完畢
，藉機挑起事端，伺機取出徐榮華所有原放置在自用小客車上之
鋁棒助陣，以「教訓」即傷害蔡杏村。上訴人及莊世湍等四人為
報復蔡杏村拒絕簽帳之羞辱，基於傷害之犯意聯絡，於翌日即二
十五日凌晨零時許，一起返回「豬哥亮飲食店」，上訴人一下車
即將尖刀置於莊世湍後腰際，並推由莊世湍至櫃檯結帳。上訴人
再度示意徐榮華尋釁，徐榮華乃藉口店內服務小姐王水英所招待
四瓶啤酒不夠飲用，拍桌叫囂，蔡杏村見狀前來瞭解，徐榮華即
出手推蔡杏村胸部一下，上訴人認時機成熟，以手推莊世湍一下
，暗示其將尖刀取出，莊世湍即取出預藏尖刀助陣，蔡杏村見狀
衝出店外，莊世湍尾隨追出。徐榮華則跑至停車場，在自用小客
車上，取出鋁棒一支。上訴人與陳平寧、李明順原擬尾隨莊世湍
、徐榮華之後助陣，惟在店門口為王水英攔住，上訴人將王水英
推開，進入店內拿取酒瓶一支，與陳平寧站在店門口中央，面向
店內，喝阻欲外出觀看之人。李明順趁隙離開現場，而當時正在
店內消費之蔡杏村表弟李英鴻被擋在店內。以一般人得以預見手
持尖刀與人鬥毆，在客觀上可能發生致人於死之結果。上訴人係
智識正常之成年人，理當可以預見在群毆場合，雖係基於傷害之
意思，但尖刀刀鋒銳利，持以攻擊人身，於混亂中，極易誤傷要
害，造成對方死亡之結果。上訴人明知莊世湍手持鋒利尖刀與蔡
杏村鬥毆，惟酒後一時大意，疏未注意可能因此致人死亡之重大
風險，僅因不甘蔡杏村拒絕簽帳，仍執意基於共同傷害之犯意，
向店門外對著莊世湍、徐榮華高聲吆喝「給他死，有事我會負責
」等語，以刺激莊世湍、徐榮華分別持用尖刀、鋁棒傷害蔡杏村
。旋莊世湍於店外追及蔡杏村，即持尖刀揮向其後背部，且於蔡
杏村受傷倒地後，再持刀揮向其腿部，復於蔡杏村起身時，又揮
刀劃傷其手部。李英鴻見狀手持木棒一支前往營救，於莊世湍閃
開後，並自後追逐莊世湍。徐榮華則持鋁棒攻擊蔡杏村之胸部及
手肘，致蔡杏村受有兩肘及右胸壁鈍傷等傷害。李英鴻見狀，放
棄追逐莊世湍，趕來協助蔡杏村，而與徐榮華以棍棒互毆，徐榮
華因此跌倒，鋁棒並遭蔡杏村搶走，蔡杏村、李英鴻乃分持鋁棒
、木棒一起攻擊徐榮華一人，徐榮華於混亂中駕駛車輛離開。莊
世湍手持尖刀繼續追趕蔡杏村，接續上開共同傷害之犯意，欲刺
向蔡杏村身體。莊世湍本應注意避免刺向蔡杏村身體要害，按當
時情狀，亦無不能注意之情事，竟疏未注意，所持尖刀以四十五
度斜向左下，刺向蔡杏村之右側背部（約肩胛骨內緣垂直線第六
、第七肋間高度），並深入其胸腔，貫穿右肺下葉上端，致蔡杏
村右胸血氣胸休克，經送醫急救，仍不治死亡等情。因而撤銷第
一審關於上訴人部分之科刑判決，改判就起訴之犯罪事實，變更
檢察官所引應適用之法條，論處上訴人共同傷害人之身體，因而
致人於死罪刑，固非無見。
惟查：(一)刑法上之加重結果犯，係以行為人對於加重結果之發生
，客觀上有預見之可能，能預見而不預見者為要件。刑法第二百
七十七條第二項前段之傷害致人於死罪，係對於犯普通傷害罪致
發生死亡結果所規定之加重結果犯，依同法第十七條規定，以行
為人能預見其死亡結果之發生而不預見為要件，此所謂能預見，
係指客觀情形而言，與加害人本身主觀上有無預見之情形不同。
倘加害人主觀上已有預見，而結果之發生又不違背其本意時，則
屬刑法第十三條第二項所規定間接故意即未必故意之範疇，無復
論以加重結果犯之餘地。因此加害人對於結果之發生「客觀上」
能否預見、「主觀上」是否不預見，以及該項結果之發生是否違
背其本意，均攸關認定加害人應負何種罪責，此項構成犯罪之事
實，依刑事訴訟法第三百零八條、第三百十條第一款規定，於犯
罪事實即應明確認定，並應記載所憑之證據及其認定之理由。原
判決事實欄內先認定上訴人明知莊世湍手持鋒利尖刀，但疏未注
意可能因此致人於死（似認上訴人主觀上並無殺人犯意），又認
定上訴人高聲吆喝「給他死，有事我會負責」等語（似又認上訴
人主觀上有致人於死之犯意），其事實之認定前後齟齬，究竟上
訴人「主觀上」對發生蔡杏村死亡之結果，是否不預見，以及攻
擊行為所造成死亡結果之發生，是否違背上訴人與莊世湍之本意
各情，未加辨明、釐清；又理由中僅簡略說明並無證據證明上訴
人有殺人之未必故意，而就莊世湍以鋒利尖刀刺向蔡杏村背部重
要臟器集中之要害部位，因此深入胸腔，貫穿右肺下葉上端，究
竟有無殺人之未必故意？倘莊世湍有殺人之未必故意，上訴人對
此有無犯意聯絡？若上訴人與莊世湍有共同殺人之犯意聯絡，上
訴人是否應成立共同殺人罪？苟上訴人未有共同殺人之犯意聯絡
，何以應對蔡杏村之死亡結果負責？均未為必要之論述說明，即
遽認上訴人係犯刑法第二百七十七條第二項前段之傷害致人於死
罪，而非檢察官起訴之刑法第二百七十一條第一項之殺人罪，上
訴人與莊世湍就傷害致人於死罪，有犯意聯絡及行為分擔（見原
判決第三、九頁、第一０至一二頁），不足以正確適用法律，理
由說明亦失其事實依據，自有事實未明及判決理由不備之違法。
本院前三次發回意旨均就此詳予指明，原審仍未詳為調查、審認
，亦未細加明所憑理由，致瑕疪依然存在，尤有未洽。(二)審理
事實之法院，對於被告有利及不利之證據，應一律注意，詳為調
查，綜合全案證據資料，本於經驗法則及論理法則以定其取捨，
並將取捨證據及得心證之理由，於判決內詳為說明。故證據雖已
調查，而尚有其他部分並未調查，仍難遽為被告有利或不利之認
定。又有罪判決書，應記載對於被告有利之證據不採納之理由，
如漏未記載，即有判決不備理由之違背法令，刑事訴訟法第三百
十條第二款、第三百七十九條第十四款前段規定甚明。莊世湍於
九十二年三月二十五日檢察官訊問時即供述：後來徐榮華跌倒，
徐榮華所持鋁棒為蔡杏村搶走，形成蔡杏村、李英鴻聯手毆打徐
榮華，伊就追過去，李英鴻揮舞木棒不讓伊靠近，並自後追逐伊
，李英鴻又折返與蔡杏村一起毆打徐榮華，伊跑到蔡杏村後面，
用力刺擊蔡杏村背部（見九十二年度相字第五三三號卷第一二０
、一二一頁）；於更一審證述：徐榮華遭蔡杏村、李英鴻分持鋁
棒、木棒攻擊，被打到滿臉都是血，跪在地上，伊過去救徐榮華
，他才跑開。伊後來又看到徐榮華還被蔡杏村、李英鴻自後追打
，伊再跑過去救徐榮華，才刺擊蔡杏村一下，那時徐榮華跑到車
輛旁邊。伊刺了蔡杏村一刀，就跑去開車離開等語（見更一審卷
第一００、一０一頁）。莊世湍所證上情，假使不虛，莊世湍用
力刺擊蔡杏村背部要害一刀，即有可能係考量現場突發狀況臨時
獨立起意所致。莊世湍用力刺擊蔡杏村背部要害一刀，是否在原
先共同傷害蔡杏村犯意聯絡之範圍內？上訴人應否與莊世湍共負
傷害致人於死罪責？均不無研求之餘地，難謂不屬有利於上訴人
之證據。原判決雖依憑證人李英鴻、呂建龍於第一審之證述，認
定莊世湍係於徐榮華駕駛車輛離開後，始自後手持尖刀刺中蔡杏
村背部等情（見原判決第三、六頁）。但李英鴻於第一審係證稱
：蔡杏村被刺中時，徐榮華已經跑掉；或陳稱：伊當時未看到徐
榮華，亦未見到徐榮華上車；呂建龍則證述：伊看到蔡杏村被刺
中時，徐榮華跑到車輛旁邊各等語（見九十二年度重訴字第二八
號卷第八０、八五、八六、一六五頁），則李英鴻、呂建龍在第
一審所證情節，應不足以認定莊世湍係於徐榮華駕駛車輛離開後
，始自後手持尖刀刺中蔡杏村背部等情，亦不能據以論斷上開莊
世湍之供述或證述，核與事實不符，不能採取。原審未能詳為比
對、審酌，亦未明其取捨莊世湍、李英鴻、呂建龍之陳述所憑
理由，即遽為不利於上訴人之認定，難謂無調查職責未盡及判決
理由不備、矛盾之違法。本院前次發回意旨就此同予指明，上訴
人之選任辯護人在原審亦以上情置辯（見原審卷第一一三、一一
六頁），原審仍未能詳為論述說明，致瑕疵依舊存在，實難謂合
。以上，或係上訴意旨所指摘，或為本院得依職權調查之事項，
且原判決之上開違法，已影響於事實之確定，本院無從自為判決
，應認原判決仍有撤銷發回更審之原因。又原判決事實欄內認定
尖刀係雙刃；理由中卻說明尖刀係單面刀刃（見原判決第二、一
０頁），先後尚欠一致，案經發回，併請注意及之。
據上論結，應依刑事訴訟法第三百九十七條、第四百零一條，判
決如主文。
中    華    民    國  九十九  年    三    月    四    日
                      最高法院刑事第十二庭
                          審判長法官  黃  一  鑫
                                法官  張  春  福
                                法官  林  勤  純
                                法官  李  錦  樑
                                法官  陳  國  文
本件正本證明與原本無異
                                      書  記  官
中    華    民    國  九十九  年    三    月    十    日
                                                     m

司法院資訊處製作；財團法人民間司法改革基金會備份。
